【裁判字號】    94,上更(一),147
【裁判日期】    951114
【裁判案由】    租佃爭議
【裁判全文】
臺灣高等法院民事判決               94年度上更(一)字第147號
上  訴  人  丙○○○
訴訟代理人  乙○○
被  上訴人  鄭世祐（即祭祀公業鄭源興管理人）
訴訟代理人  李岳洋律師
複  代理人  甲○○
複  代理人  姚宗樸律師
訴訟代理人  蔡文彬律師
上列當事人間租佃爭議事件，上訴人對於中華民國92年10月27日
臺灣桃園地方法院88年度訴字第1829號第一審判決提起上訴，經
最高法院發回更審，本院於95年10月31日言詞辯論終結，判決如
下：
    主  文
原判決本訴及反訴關於駁回上訴人後開第三項之訴部分，暨訴訟
費用之裁判均廢棄。
被上訴人在第一審之本訴駁回。
被上訴人應協同上訴人就桃園縣桃園市三七五耕地租約登記簿民
地中約字第277號如附表編號一、二、三、四、五、七、八所示
土地之耕地租約辦理承租人變更為上訴人丙○○○之變更登記。
其餘上訴駁回。
第一、二審及發回前第三審訴訟費用由被上訴人負擔。
    事  實
甲、上訴人方面：
壹、聲明：
一、原判決廢棄。
二、被上訴人在第一審之訴駁回。
三、被上訴人應協同上訴人就如原審附表所示土地上存在之耕地
    三七五減租租約辦理承租人繼承登記。
貳、陳述：除與原判決及發回前本院判決記載相同者外，補稱略
    以：
一、出租人未交付附表編號6即1027地號土地。
二、附表編號1、2土地雖編為學校用地，但尚未徵收，上訴人實
    際仍有耕作，上訴人於原審並未自認被上訴人應收回該2筆
    土地，上訴人意係該2筆土地經編列為學校用地，被上訴人
    雖可終止租約，但應依法補償。編號3、4、5、7亦有耕作，
    編號8即1034-11地號土地，上訴人皆依法耕作，90年納莉颱
    風侵襲後，被上訴人竟無理由強制收回，整地作為興建祖厝
    花圃之用。
三、依據耕地三七五減租條例第20條耕地租約於租期屆滿時，除
    出租人依本條例收回自耕外，如承租人願繼續承租者，應續
    訂租約。上訴人既是系爭三七五租約書之合法承租人，就有
    正當權源請求被上訴人協同上訴人辦理承租人繼承登記。
乙、被上訴人方面：
壹、聲明：上訴駁回。
貳、陳述：除與原判決及發回前本院判決記載相同者外，補稱略
    以：
一、本件訴訟標的：耕地三七五減租條例第16條第1項、第17 條
    第1項第4款。
二、上訴人空言主張被上訴人曾允諾將該土地公廟遷建於系爭96
    9地號土地。
    理  由
一、被上訴人於原審提起本訴主張：上訴人之被繼承人鄭兆昌生
    前與被上訴人訂有耕地三七五書面租約，承租被上訴人所有
    如附表所示編號1-8之8筆土地（下稱系爭土地），鄭兆昌於
    民國86年7月6日死亡，未婚無子嗣，其父鄭萬得亦已死亡，
    其母即上訴人為唯一之繼承人。上訴人年近七旬（21年生）
    ，並無耕作能力，系爭耕地於無不可抗力情況下已廢耕多年
    ，且承租人將耕地擅自搭蓋違章建築又任令他人建築房屋居
    住，不自任耕作，依耕地三七五減租條例第16條第1、2項規
    定，原訂租約無效，伊得收回系爭土地。縱認租約有效，依
    同條例第17條第1項第4款規定，伊亦得終止租約，爰以起訴
    狀繕本之送達為終止租約之意思表示，請求上訴人將系爭土
    地交還被上訴人。
    上訴人則謂如附表所示8筆土地8係被繼承人鄭兆昌之祖父鄭
    坤於38年間向被上訴人承租，訂有三七五耕地租約，嗣鄭坤
    死亡，由鄭兆昌繼承耕作，鄭兆昌死亡，再由上訴人繼承耕
    作。附表編號6所示土地（即桃園市○路段1027地號），出
    租人並未交付承租人；附表編號3所示土地（即桃園市○路
    段9697地號）一隅之土地公廟係越界建築，上訴人於於該廟
    重建之初，即通知被上訴人，被上訴人並無異議；編號8所
    示土地（即桃園市○路段1034-11地號），於90年間納莉颱
    風過後，被上訴人即強行收回，鋪成水泥地，致無法耕作；
    編號1、2所示土地（即桃園市○○段1002、1003地號）雖經
    編列為學校用地，但尚未徵收，上訴人仍有耕作，被上訴人
    如依規定補償，上訴人同意終止。上訴人並無不自任耕作或
    廢耕情事，上訴人雖於約定主要作物生長季節外改種其他作
    物，但仍以約定之主要作物按時繳租，被上訴人終止租約不
    合法等語。
    被上訴人另提起反訴，請求被上訴人應協同上訴人就附表所
    示8筆土地之耕地租約辦理承租人繼承登記等語。上訴人則
    謂祭祀公業鄭源興管理人未曾將系爭土地出租予上訴人及其
    被繼承人鄭兆昌。縱認兩造間有租約，惟上訴人有廢耕及違
    約情事，已經被上訴人合法終止等語。
    （原審為上訴人本訴、反訴之判決，上訴人提起上訴。）
二、
(一)、查本件上訴人之被繼承人鄭兆昌之祖父鄭坤與被上訴人於民
    國38年6月間就附表編號1-8地號土地8筆（附表編號1、2重
    測前分別為中路段1038、1039地號）訂有耕地三七五租約，
    嗣以80.6.13桃園縣府八十桃府地權字第100248號函准予承
    租人名義變更為鄭兆昌，該租約續約至91.12.31。又鄭兆昌
    於86.7.6死亡，由上訴人繼承該租約，上訴人具自耕能力等
    情，有桃園縣政府檢送之「租佃爭議調處不成立案」卷及上
    訴人提出之耕作租約登記申請書、耕作租約登記簿、自耕能
    力證明書、耕地租約（民地中約字第277號八０桃市民地字
    第13906號。）、土地登記簿謄本、戶籍謄本等可稽（原審
    卷第20-26頁本院卷第93-102頁），且為兩造所不爭執，堪
    認為真正。
(二)、系爭附表編號6即1027地號土地上，有房屋（門牌：桃園市
    ○○路538巷26號）占用面積110平方公尺；另附表編號3即
    969地號土地上，有土地公廟占用面積8平方公尺等情，有桃
    園縣桃園市地政事務所複丈成果圖（收件日期及文號：91
    年12月31日字76700號、複丈日期92年1月23日）、現場照片
    、房屋稅單等可稽（見原審卷第263頁、255頁及背面106頁
    ），且為兩造所不爭執，亦堪認為真正。
三、被上訴人本訴主張上訴人有不自任耕作及廢耕情事，依耕地
    三七五減租條例第16條第1、2項及第17條第1項第4款規定，
    請求上訴人返還系爭土地。茲審酌被上訴人主張是否有理由
    ？
(一)、被上訴人主張系爭1027地號土地上有房物，另969地號土地
    上有土地公廟，上訴人就系爭三七五租約有不自任耕作情事
    ，原訂租約無效，依耕地三七五減租條例第16條第1、2項規
    定，請求被上訴人返還附表所示8筆土地。
    上訴人則抗辯出租人並未交付系爭1027號土地，係本件起訴
    後始知有該筆土地（見原審卷第95頁、本院卷第35頁、192
    頁），該筆土地上之房物係訴外人鄭崇清所有。又因82年間
    桃園市○○路開闢，徵收舊有土地公廟之建築物，新建土地
    公廟坐落位置係於祭祀公業鄭源興所有同段969-3、1041地
    號土地及越界使用系爭969地號土地一隅8平方公尺，土地公
    廟重建初始，上訴人即通知出租人，告知土地公廟已越界使
    用上訴人承租之耕地，出租人亦認土地公廟乃眾人信仰之所
    在，非私人所有，遂無任何異議，上訴人並無不自任耕作情
    事等語。茲審酌被上訴人之主張是否有理由，經查：
１、證人鄭崇清於原審證述，系爭1027地號土地上之房屋係於80
    年蓋好，土地是係其祖父時代向被上訴人承租，祖父承租之
    土地後來分由父親及大伯繼承，其始在現在位置蓋房子，大
    伯則在附近搭蓋農舍，從未聽說系爭土地尚有被告即上訴人
    承租等情（見原審卷第116頁），另桃園縣稅捐稽徵處檢送
    之門牌桃園市○○路538巷26號之房屋稅籍證明亦載該房屋
    納稅義務人為鄭崇清，自81年8月起課房屋稅（見原審卷第
    106 頁）。被上訴人亦未舉證證明系爭三七五租約之出租人
    交付系爭土地予承租人鄭坤，況被上訴人訴訟代理人於原審
    對上訴人主張系爭土地於上訴人承租前即為另派下員承租乙
    節，亦表不爭執（見原審卷第240頁）。
    是堪認系爭1027地號土地並非鄭坤與被上訴人間系爭三七五
    耕地租約之標的，該租約內雖載有系爭1027地號土地，惟與
    事實不符。鄭坤與被上訴人間之系爭三七五租約標的應僅為
    附表編號1-5及7-8等7筆土地。被上訴人以系爭1027地號土
    地上有房屋為由，主張上訴人有不自任耕作情事，原訂租約
    無效乙節，即非可採。
２、查系爭土地公廟坐落於系爭969-3、1041、969地號土地上，
    且大部分坐落969-3、1041地號，坐落969地號土地面積僅8
    平方公尺，其「始設於茄苳溪畔，…曾一次遷移，…今因文
    中路開闢則二次擇地，擇於82年農曆10月17日遷建…」之情
    ，有上訴人提出之土地公廟碑文、及土地複丈成果圖可稽（
    見原審卷第263頁、本院卷第200頁）。而969-3、1041地號
    土地均為祭祀公業鄭源興所有，亦有上訴人提出之土地登記
    簿謄本2紙可按（見本院卷第198-199頁），則上訴人抗辯系
    爭969地號土地遭土地公廟占用8平方公尺，係因系爭土地公
    廟遷建於被上訴人所有之969-3、1041地號土地時，越界建
    築所致乙節，核與情理無違，應堪採信。而土地公廟係當地
    居民之信仰所在，於82年占用系爭969地號土地，而被上訴
    人於88年間向桃園市公所申請租佃爭議調解之初，亦未以此
    為由主張上訴人不自任耕作（參見原審卷第204頁），則上
    訴人抗辯系爭土地公廟興建之初，被上訴人未為反對之意，
    亦與經驗法則無違，應為可採。則被上訴人於本件以系爭
    969地號土地遭土地公廟占用8平方公尺之情，主張上訴人未
    自任耕作，即與誠信原則有違，不可採。
３、從而，被上訴人主張上訴人未自任耕作，系爭租約無效，依
    耕地三七五減租條例第16條第1、2項規定，請求上訴人返還
    系爭土地即屬無據，應予駁回。
(二)、被上訴人另主張上訴人非因不可抗力廢耕多年，依同條例第
    17條第1項第4款規定，伊得終止租約，爰88.11.29以起訴狀
    繕本之送達（送達日：88.12.9）為終止租約之意思表示，
    系爭租約既經租止，請求上訴人交還系爭土地。上訴人則以
    上開情詞置辯。經查：
１、系爭耕地租約標的應僅為附表編號1-5及7-8計7筆土地，已
    如上述。
２、按耕地租約在租佃期限未屆滿前，承租人非因不可抗力繼續
    一年不為耕作時，出租人得終止租約，耕地三七五減租條例
    第17條第1項第4款定有規定。
３、被上訴人以82、83、89年之空照圖（航空攝影圖像，原審卷
    第313-315）主張上訴人有廢耕情事。惟查該空照圖（航空
    攝影圖像），並無土地坐落地段地號之標示，被上訴人亦承
    認空照圖無法確定何筆地號土地位在圖上何處（見原審卷
    335頁），且原審法院書記官以電話向行政院農業委員會農
    林航空測量所承辦空照圖之人員吳崑涼查詢之談話紀錄單亦
    記載該承辦人員答覆其無法判讀空照圖所含正確地號（見原
    審卷第323頁），是自無從以被上訴人提出之空照圖，認定
    上訴人於起訴前有廢耕情事，依耕地三七五減租條例第17條
    第1項第4款規定，以88.11.29起訴狀繕本送達為終止租約之
    意思表示，即無理由。
４、另查系爭租約標的（即附表編號1-5及7-8，不包括編號6即
    1027地號）於本件繫屬後使用情形：
、原審89.1.17勘驗時：附表編號1、2（即1002、1003地號）
    均有種植蕃石榴，附表編號3即969地號有種植香蕉及養鴨寮
    ，編號4、5即969-1、969-2地號有種植蕃石榴，附表編號7
    即1034-9地號有種植香蕉，編號9即1034-11地號為空地，有
    原審囑託桃園地政事務所派員繪製之土地複丈成果圖可稽（
    見原審卷第55-56頁）。
、原審90.4.26勘驗時：附表編號1、2（即1002、1003地號）
    有種植樹署、芭樂，附表編號3即969地號有種植香蕉、樹薯
    、竹筍，編號4、5即969-1、969-2地號有種植樹薯，附表編
    號7即1034-9地號種植香蕉、芭樂、樹薯、玉米，編號8即
    1034-11地號，有二根電線桿，種植地瓜葉及玉米，有原審
    勘驗筆錄可稽（見原審卷第76-80頁）。
、原審92.1.23勘驗時：附表編號1、2（即1002、1003地號）
    有種植樹薯及菜園，附表編號3即969地號有種植樹薯、柚子
    、香蕉、竹子、蕃石榴及養鴨場，編號4、5即969-1、969-2
    地號有種植樹薯，附表編號7即1034-9地號有種植菜園、蕃
    石榴、樹薯、香蕉、竹子，編號9即1034-11地號為空地，周
    圍有一花圃，有原審囑託桃園地政事務所派員繪製之土地複
    丈成果圖及現場照片可稽（見原審卷第255-258、263-264頁
    ）。
、本院前審93.2.19勘驗時：系爭1002、1003地號土地有種植
    蔬菜、柚子、芭樂，系爭969、969-1、969-2地號土地有種
    植柚子幼苗，有勘驗筆錄可稽（見本院前審卷第92-93頁背
    面）。另1034-11地號土地則為祭祀公業占有，為被上訴人
    鄭世佑所自陳（見本院前審卷第93頁）。
、上訴人於本院陳述系爭1002、1003等地號土地現種植柚子，
    969、969-1、969-2等地號土地現種植柚子、竹筍，1034-9
    地號土地種菜（本院卷第193頁）。
、依上所述，上訴人於系爭1002、1003、969、969-1、969-2
    及1034-9地號土地確有耕作，而1034-11地號土地於原審
    90.4.26勘驗時亦有耕作。上訴人稱1034-11地號土地係於90
    年間納莉颱風後，遭被上訴人強行收回，鋪成水泥地，致無
    法耕作，被上訴人對此亦不爭執（參見本院卷第35頁、本院
    前審卷第93頁），則尚無從以上訴人未就1034-11地號耕作
    ，而認其有非因不可抗力繼續一年不耕作之情。
、被上訴人爭執上訴人未依系爭租約約定種植稻谷云云。
    按承租人於約定主要作物生長季節改種其他作物者，仍應以
    約定之主要作物繳租，耕地三七五減租條例第9條定有規定
    ，同條例第17條第1項第4款規定係「非因不可抗力繼續一年
    不為『耕作』」，則承租人改種其他作物應非不為「耕作」
    。又內政部79年11月19日台內地字第84849號函釋：承租人
    因配合政府稻田轉作計畫休耕經核定有案者，應無耕地三七
    五減租條例第17條第4款之適用（參見原審卷第339頁），上
    訴人主張其配合政府稻田轉作休耕經核定有案，並提出領取
    休耕款（休耕補貼款）為據（原審卷第338頁），而桃園縣
    桃園市公所92年10月16日桃市產字第0920054771號函復原審
    謂丙○○○辦理八十年一年作休耕，八十一年一期及八十二
    年一期、二期轉作（見原審卷第343頁），則益難認上訴人
    有「非因不可抗力繼續一年不為耕作」之情。
５、從而，被上訴人主張依耕地三七五減租條例第17條第1項第4
    款規定，終止系爭三七五租約，即非可採。其請求上訴人返
    還系爭耕地，為無理由。
(三)、綜上所述，被上訴人提起本訴請求上訴人返還如附表所示土
    地為無理由，應予駁回。
四、上訴人反訴請求被上訴人應協同上訴人就附表所示土地存在
    之耕地三七五減租租約辦理承租人繼承登記。被上訴人則以
    上開情詞置辯。經查：
(一)、附表編號1-5及7-8之土地：
１、上訴人之被繼承人鄭兆昌與被上訴人就如附表編號1-5及7-
    8部分之土地有耕地三七五租約關係，期限至91年12月31 日
    ，鄭兆昌亡後，由上訴人繼承該租約，已如上述。上訴人於
    本訴對鄭兆昌繼承鄭坤與被上訴人間之租約乙節不爭執，於
    反訴爭執祭祀公業鄭源興原管理人無權出租系爭土地自無足
    取。
２、按耕地三七五減租條例第20條規定「耕地租約於租期屆滿時
    ，除出租人依本條收回自耕外，如承租人願繼續承租者，應
    續訂租約」。本件租約雖於91.12.31屆期，惟上訴人仍繼續
    耕作，並表示願繼續承租（見本院卷第225頁），則兩造間
    就系爭租約（租賃標的為系爭桃園市○○段1002、1003地號
    ，及桃園市○路段969、969-1、969-2、1034-9、1034-11地
    號）關係即未因91.12.31屆期而消滅。從而，上訴人請求被
    上訴人協同辦理此部分土地租約承租人變更登記，為有理由
    ，應予准許。
(二)、附表編號6之土地：
    查附表編號6即桃園市○路段1027地號土地，被上訴人係另
    租予鄭崇清之先人，並未交付系爭耕地予鄭坤，鄭坤與被上
    訴人就系爭1027地號土地並無租賃關係，已如前述。則上訴
    人請求被上訴人就系爭1027地號土地辦理繼承人變更登記，
    為無理由，應予駁回。
五、綜上所述，被上訴人本訴主張為無理由，應予駁回。上訴人
    反訴主張被上訴人應協同上訴人就桃園縣桃園市三七五耕地
    租約登記簿民地中約字第277號如附表編號1-5及7-8所示土
    地之耕地租約辦理承租人變更為上訴人丙○○○之變更登記
    部分為有理由，應予准許；上訴人請求被上訴人應另就附表
    編號6所示土地辦理耕地租約承租人變更登記為無理由，應
    予駁回。
    原審於本訴部分為上訴人敗訴之判決；於反訴部分，就上開
    上訴人之請求應准許部分，為上訴人敗訴之判決，均尚有未
    洽。上訴意旨指摘原判決上開部分不當，求予廢棄改判，為
    有理由，爰由本院予以廢棄改判如主文第二、三項所示。至
    上訴人反訴請求不應准許部分，原審駁回上訴人之請求，核
    無違誤，上訴意旨指摘原判決該部分不當，求予廢棄，為無
    理由，應予駁回。
六、本件事證已明，兩造其餘攻擊防禦方法，經核與本判決之結
    果不生影響，爰不一一論述。
七、據上論結，本件上訴為一部有理由，一部無理由依民事訴訟
    法第449條第1項、450條、第78條、第79條，判決如主文。
中    華    民    國    95    年    11    月    14    日
                    民事第八庭
                        審判長法  官  吳景源
                              法  官  鄭威莉
                              法  官  滕允潔
正本係照原本作成。
兩造如不服本判決，應於收受送達後20日內向本院提出上訴書狀
，其未表明上訴理由者，應於提出上訴後20日內向本院補提理由
書狀（均須按他造當事人之人數附繕本）上訴時應提出委任律師
或具有律師資格之人之委任狀；委任有律師資格者，另應附具律
師資格證書及釋明委任人與受任人有民事訴訟法第466條之1第1
項但書或第2項（詳附註）所定關係之釋明文書影本。
中    華    民    國    95    年    11    月    15    日
                              書記官  黃麗玲
附註：
民事訴訟法第466條之1（第1項、第2項）：
對於第二審判決上訴，上訴人應委任律師為訴訟代理人。但上訴
人或其他法定代理人具有律師資格者，不在此限。
上訴人之配偶、三親等內之血親、二親等內之姻親，或上訴人為
法人、中央或地方機關時，其所屬專任人員具有律師資格並經法
院認為適當者，亦得為第三審訴訟代理人。


司法院資訊處製作；財團法人民間司法改革基金會備份。
